臺灣高等法院民事判決　　　　　　　　 93年度重上字第221號
上　訴　人　王柏
訴訟代理人　黃陽壽律師
複代理人　　洪文浚律師
被上訴人　　台灣中小企業銀行股份有限公司
法定代理人　鍾甦生
訴訟代理人　張俊傑律師
上列當事人間分配表異議之訴事件，上訴人對於中華民國93年2
月27日臺灣士林地方法院92年度重訴字第350號第一審判決提起
上訴，經本院於94年7月19日言詞辯論終結，判決如下：
    主  文
原判決關於臺灣士林地方法院91年度執字第1273號強制執行事件
分配表剔除之金額，再分配新台幣壹仟佰拾伍萬肆仟零伍拾
柒元予被上訴人部分及訴訟費用之裁判均廢棄。
前開廢棄部分，被上訴人在第一審之訴駁回。
其餘上訴駁回。
第一、二審訴訟費用由上訴人負擔10分之9，餘由被上訴人負擔
。
    事實及理由
一、被上訴人之法定代理人已由王榮周變更為鍾甦生，業據其具
    狀聲明承受訴訟（見本院卷71-74頁），並續行訴訟。合先
    敘明。
二、上訴人聲明：（一）原判決廢棄。（二）被上訴在第一審之
    訴駁回。
    被上訴人聲明：上訴駁回。
三、被上訴人起訴主張：上訴人明知原審91年度執字第1273號強
    制執行事件（下稱系爭執行事件）之債務人王明玉所有如原
    判決附表所示之不動產已於民國（下同）91年1月17日遭系
    爭執行事件實施查封，竟於同年7月2日與王明玉擔任法定代
    理人之訴外人高商企業股份有限公司（下稱高商公司）簽立
    聖誕飾品買賣合約書，並由訴外人王明玉擔任上開買賣契約
    債務之連帶保證人，約定如訴外人高商公司違約，訴外人王
    明玉就訴外人高商公司應返還上訴人之定金及違約金各為美
    金78萬元願逕受強制執行，並作成公證書。嗣上訴人即以訴
    外人高商公司於同年8月23日違約，並於同年8月27日以訴外
    人高商公司應返還之定金及違約金共計美金156萬元折算為
    新台幣（以下未特別註明者同）5,235萬3,600元就系爭執行
    事件對其連帶保證人即訴外人王明玉之財產所實施之強制執
    行程序參與分配。惟上訴人參與分配債權之成立時點、經過
    及聲請執行之程序，諸多違反常情，顯係通謀虛偽意思表示
    所成立之債權，或其債權請求之條件尚未成就等情，爰提起
    分配表異議之訴，求為系爭執行事件如原判決附件所示分配
    表，次序1上訴人受分配金額36萬7,200元及次序6上訴人受
    分配金額1,298萬6,857元，合計1,335萬4,057元剔除為零後
    ，再分配上開金額予伊之判決。
    上訴人則以：系爭執行事件之債務人王明玉經營聖誕飾品貿
    易多年，伊與訴外人王明玉為法定代理人之高商公司進行買
    賣交易本屬正常，雙方在訂約前曾多次報價磋商，伊亦曾為
    此查詢海運報價。伊在與訴外人高商公司簽約後，已依約支
    付該公司定金美金78萬元，並約定於91年8月6日驗貨。詎伊
    在驗貨時發現訴外人高商公司所交付之產品有嚴重瑕疵，經
    伊催告後訴外人高商公司仍未如期交貨，伊乃與訴外人高商
    公司解除上開買賣契約，訴外人高商公司亦表明願負違約責
    任。依雙方所訂買賣合約約定，訴外人高商公司及其連帶保
    證人王明玉應返還伊定金美金78萬元及賠償伊同額之違約金
    ，共計美金156萬元。因依伊與訴外人高商公司所訂買賣合
    約約定，買受人即伊須先支付買賣總價3成之鉅額定金即美
    金78萬元，其後出賣人即訴外人高商公司始負交貨義務，為
    衡平雙方利害，伊乃要求訴外人王明玉與出賣人高商公司負
    連帶保證責任，挈合交易慣例。訴外人高商公司在91年2月7
    日停業後尚有恢復營業，因系爭買賣合約已於同年8月間解
    除，訴外人高商公司因未完成營業交易而未向財稅機關申報
    定金收入，並無不合，況訴外人高商公司停業與否及是否申
    報稅務，均屬訴外人高商公司之內部事務，與系爭買賣契約
    成立無必然之因果關係云云，資為抗辯。
四、經查被上訴人主張之前開事實（除上訴人否認係虛偽債權外
    ），業據其提出原審民事執行處92年6月13日士院儀91執貴
    字第1273號通知及分配表為證（見原審卷16-19頁），並經
    本院調閱系爭執行事件卷宗查核屬實，堪信為真實。
五、被上訴人主張上訴人對於訴外人王明玉之債權不實，提起分
    配表異議之訴，有無理由，詳如下述：
（一）按上訴人抗辯其與訴外人高商公司間訂有聖誕飾品一批之
      買賣合約，由訴外人王明玉為連帶保證人，約定就訴外人
      高商公司如未準時交貨所應返還伊之定金及違約金各美金
      78萬元，願逕受強制執行，並作成公證書一節，固有公證
      書及買賣合約書可憑（見原審卷52-54頁，本院卷131-133
      頁）；惟上開作成公證書之行為，僅能認係上訴人與訴外
      人高商公司及訴外人王明玉曾在公證人面前訂立上開買賣
      合約，至上訴人與訴外人王明玉間是否通謀虛偽意思表示
      而成立債權債務關係，並不因有上開公證行為而予排除。
      合先說明。
（二）經查上訴人與訴外人高商公司間之買賣合約係於91年7月2
      日訂立，並於同日作成公證書，約定訴外人高商公司應於
      同年8月10日前、同年8月20日前、同年8月30日前分次交
      貨完畢，有該買賣合約書可憑（見同上頁）；惟訴外人高
      商公司在91年2月7日起至92年2月6日止之期間係申請停業
      中，有公司基本資料查詢可憑（見原審卷116、117、199
      、200頁），則其在停業期間與上訴人訂立上開買賣合約
      ，已屬可疑。
（三）次查依財政部臺北市國稅局中南稽徵所92年10月9日財北
      國稅中南營所一字第0920020015號函檢送之訴外人高商公
      司91年度營利事業所得稅結算申報書及資產負債表所示，
      訴外人高商公司在91年度並無任何營業收入及員工薪資支
      出，亦無收入上訴人所稱定金美金78萬元之記載（見原審
      卷101-105頁），則上訴人抗辯伊曾交付訴外人高商公司
      定金美金78萬元，顯難信為真實。上訴人雖抗辯係會計師
      將之作成預收貨款，至年底與預付貨款對沖，乃無該筆定
      金收入之記載云云，經核與會計原則不符，為不足取，其
      聲請訊問會計陳麗雲，經核無訊問之必要。附此敘明。
（四）又查依勞工保險局92年12月19日保承資字第09210492880
      號函檢送訴外人高商公司90年6月、12月及91年2月單位被
      保險人名冊，除訴外人王明玉外，並無其他員工之勞工保
      險資料（見原審卷215-219頁）。再依中央健康保險局台
      北分局93年1月9日健保北承一字第0920061103號函檢送訴
      外人高商公司之保險費計算明細表，訴外人高商公司在91
      年度亦無任何員工之投保資料（見原審卷242-268頁），
      該公司既無員工，且亦無員工薪資之支出，顯見業已停業
      ，則其如何承接買賣金額達美金260萬2,456元之訂單，亦
      顯屬可疑。
（五）再查訴外人高商公司設於華南商業銀行天母分行之帳戶，
      雖於91年7月4日、9日、12日、17日有存入上訴人所稱之
      「定金」，惟該「定金」存入後，旋即以現金提領方式提
      出，有華南商業銀行天母分行函及檢送之存款往來明細表
      可憑（見原審卷78、79頁），上開現金提領方式可避免顯
      示資金流向；且依訴外人高商公司91年度營利事業所得稅
      結算申報書及資產負債表所示，並無上開收入之記載，已
      如前述，縱上開銀行帳戶之存入金額係上訴人所匯入，亦
      難認係因進行系爭買賣合約而交付。
（六）另查上訴人向訴外人王明玉承租如原判決附表編號1建物
      即門牌台北市○○區○○街104號5樓之1房屋，係由訴外
      人王明玉之胞妹即訴外人王明之擔任上訴人之連帶保證人
      ，有房屋租賃契約書可憑（見原審卷37-42頁）；並經王
      明之到場證稱伊係應訴外人王明玉要求在上開房屋租賃契
      約書簽名擔任連帶保證人等語（見本院卷102頁）。按訴
      外人王明玉係上開租賃契約之出租人，其出租房屋與上訴
      人，竟要求其胞妹王明之擔任上訴人之連帶保證人，顯有
      違常情，亦足見上訴人與訴外人王明玉間之關係非屬尋常
      。
（七）上訴人雖提出伊與訴外人王明玉間有關買賣聖誕飾品事宜
      之往來聯絡文件（見原審卷148-159、161、162、165-170
      、172-175頁），惟為被上訴人否認其真正；經核上開文
      件僅係往來聯絡文件，並不足據以證明上訴人對訴外人王
      明玉之系爭債權成立。又上訴人以郵局存證信函對訴外人
      高商公司及訴外人王明玉催告交貨、解除買賣合約及索賠
      ，係由訴外人王明玉之胞弟王柏忠依上訴人之指示所為，
      亦經王柏忠到場證述明確（見本院卷100頁），則上開行
      為之內容是否真實，亦屬可疑。至訴外人王明玉係系爭執
      行事件之債務人，其雖到場證稱訴外人高商公司與上訴人
      間確有聖誕飾品之買賣合約存在，其亦曾向大陸地區之工
      廠訂貨云云（見本院卷102-106頁），惟與前述有關訴外
      人高商公司之相關事證不符；且其就被上訴人在系爭執行
      事件所受分配金額之多寡有切身利害關係存在，所為證詞
      不免偏頗，不足採信。另證人洪志寶雖到場證稱伊有介紹
      巴拉圭台商向上訴人購買聖誕飾品，上訴人因貨品品質不
      良而未交貨云云（見本院卷105頁），惟此並不足以證明
      上訴人對訴外人王明玉有美金156萬元之債權存在。
（八）依上所述，上訴人抗辯其與訴外人高商公司間有購買聖誕
      飾品之買賣合約存在，因訴外人高商公司未能如期交貨而
      對該公司解除買賣合約，並因而對訴外人王明玉有美金15
      6萬元之債權存在，難信為真實；其以美金156萬元折算為
      新台幣5,235萬3,600元之債權就系爭執行事件參與分配，
      應屬無據。
六、綜上所述，上訴人並無法證明其對訴外人王明玉有5,235萬
    3,600元之債權存在，其以上開債權就系爭執行事件參與分
    配，核屬無據；從而被上訴人主張上訴人就系爭執行事件如
    原判決附件所示分配表，次序1上訴人受分配金額36萬7,200
    元及次序6上訴人受分配金額1,298萬6,857元，合計1,335萬
    4,057元應予剔除為零，為有理由，應予准許。至被上訴人
    主張上開上訴人受分配金額經剔除後，應分配與伊部分；因
    被上訴人係以2筆債權分別聲請強制執行（原法院91年度執
    字第1273號債務人賓揚行有限公司等13名，及92年度執字第
    3237號債務人友凱企業有限公司等13名）即其主債務人不同
    （其他連帶債務人則為相同），則上訴人2筆債權受分配金
    額之多寡將影響日後訴外人王明玉對主債務人求償之範圍，
    故上開剔除之上訴人受分配金額應由原審民事執行處重新分
    配之；從而被上訴人該部分請求為無理由，不應准許。原審
    就上開不應准許部分所為上訴人敗訴判決，尚有未洽，上訴
    論旨指摘原判決此部分不當，求予廢棄改判，為有理由；就
    上開應予准許部分所為上訴人敗訴判決，並無不合，上訴論
    旨指摘原判決此部分不當，求予廢棄改判，為無理由。
七、至兩造其餘之攻擊或防禦方法及未經援用之證據，經本院斟
    酌後，認為均不足以影響本判決之結果，無逐一詳予論駁之
    必要。併此敘明。
八、據上論結，本件上訴為一部有理由，一部無理由，依民事訴
    訟法第450條、第449條第1項、第79條但書，判決如主文。
中　　華　　民　　國　　94　　年　　8 　　月　　16　　日
                  民事第九庭審判長法　官　吳景源
                                  法　官　連正義
                                  法　官　鄭威莉
正本係照原本作成。
如不服本判決，應於收受送達後20日內向本院提出上訴書狀，其
未表明上訴理由者，應於提出上訴後20日內向本院補提理由書狀
（均須按他造當事人之人數附繕本）上訴時應提出委任律師或具
有律師資格之人之委任狀；委任有律師資格者，另應附具律師資
格證書及釋明委任人與受任人有民事訴訟法第466條之一第一項
但書或第二項（詳附註）所定關係之釋明文書影本。
中　　華　　民　　國　　94　　年　　8 　　月　　18　　日
                                  書記官　吳瑞英
附註：
民事訴訟法第四百六十六條之一（第一項、第二項）：
對於第二審判決上訴，上訴人應委任律師為訴訟代理人。但上訴
人或其他法定代理人具有律師資格者，不在此限。
上訴人之配偶、三親等內之血親、二親等內之姻親，或上訴人為
法人、中央或地方機關時，其所屬專任人員具有律師資格並經法
院認為適當者，亦得為第三審訴訟代理人。
